臺灣臺中地方法院刑事判決
110年度訴字第1751號
公  訴  人  臺灣臺中地方檢察署檢察官
被      告  林姍樺



選任辯護人  邱政勳律師
上列被告因偽造文書案件，經檢察官提起公訴（110年度偵字第5
491號），被告於準備程序中就被訴事實為有罪之陳述，經本院
合議庭裁定由受命法官獨任進行簡式審判程序審理，判決如下：
    主    文
林姍樺犯如附表二「罪名及宣告刑」欄所示之罪，各處如附表二
「罪名及宣告刑」欄所示之刑。應執行有期徒刑壹年陸月。緩刑
伍年，並應於緩刑期間內履行附件即本院民國一一○年度中司附
民移調字第一七一號調解程序筆錄內容。 
未扣案之犯罪所得新臺幣貳佰陸拾捌萬柒仟捌佰貳拾玖元沒收，
於全部或一部不能沒收或不宜執行沒收時，追徵其價額。
    犯罪事實
一、林姍樺係林怡君之胞妹，林怡君於民國104年某日，將其華
    南商業銀行大里分行帳號000-000000000000號帳戶之存摺、
    印章交由林姍樺保管，林姍樺亦知悉該帳戶及林怡君之土地
    銀行帳號000-000000000000號帳戶之網路銀行帳號密碼，竟
    未經林怡君之同意或授權，而為下列犯行：
(一)林姍樺意圖為自己不法之所有，基於非法以電腦製作不實財
    產權得喪紀錄取得他人財產、行使偽造準私文書之犯意，於
    104年9月14日(起訴書誤載為104年9月7日，經檢察官當庭更
    正)在臺中市○區○○路○段00號金展公司辦公室，以電腦連結
    網際網路至華南商業銀行之企業網路銀行網頁，輸入林怡君
    上開華南商業銀行帳戶網路銀行帳號及密碼等資料，登入林
    怡君之華南商業銀行網路銀行帳戶操作頁面，擅自動用貸款
    額度（貸款額度不顯示在存款餘額中，然自帳戶提領或匯出
    之金額高於帳戶內之存款金額後，帳戶餘額即變為負數，代
    表開始動用貸款額度）而登打轉出金額新臺幣(下同)100 萬
    元，受款帳戶為林怡君之土地銀行帳號000-000000000000號
    帳戶，嗣於同年月15日，接續以電腦連結網際網路至土地銀
    行之企業網路銀行網頁，輸入林怡君上開土地銀行帳戶之網
    路銀行帳號及密碼等資料，登入林怡君之土地銀行之網路銀
    行帳戶操作頁面，擅自登打轉出100萬元，受款帳戶為金展
    公司土地銀行帳號000-000000000000號帳戶，偽造林怡君欲
    將上開款項轉帳匯入林怡君土地銀行帳戶，再轉匯入金展公
    司土地銀行帳戶之電磁紀錄並行使之，使華南商業銀行、土
    地銀行之企業網路銀行電腦終端設備製作不實之財產權移轉
    交易紀錄，將上開100 萬元自林怡君華南商業銀行帳戶轉帳
    至林怡君土地銀行帳戶，再轉入金展公司土地銀行帳戶內，
    足以生損害於林怡君、華南商業銀行及土地銀行對企業網路
    銀行之電磁紀錄與客戶存款管理之正確性。
(二)林姍樺意圖為自己不法之所有，基於非法以電腦製作不實財
    產權得喪紀錄取得他人財產、行使偽造準私文書、詐欺取財
    及行使偽造私文書之犯意，於104年9月30日在臺中市○區○○
    路○段00號金展公司辦公室，以電腦連結網際網路至華南商
    業銀行之企業網路銀行網頁，輸入林怡君上開華南商業銀行
    帳戶之網路銀行帳號及密碼等資料，登入林怡君之華南商業
    銀行之網路銀行帳戶操作頁面，擅自動用貸款額度而登打轉
    出金額84萬6,829元，受款帳戶為林怡君之土地銀行帳號000
    -000000000000號帳戶，偽造林怡君欲將上開款項轉帳匯入
    林怡君土地銀行帳戶，使華南商業銀行之企業網路銀行電腦
    終端設備製作不實之財產權移轉交易紀錄，復於同日某時許
    ，在土地銀行某分行，在該銀行存摺類取款憑條上，填載林
    怡君於該銀行帳號「000-000000000000」及金額「捌拾肆萬
    陸仟捌佰壹拾肆元整」一紙，再將林怡君之印鑑章，持交不
    知情之土地銀行承辦人員盜蓋於該取款憑條上，並同時在該
    銀行匯款申請書上，填載不知情之賴明宏於國泰世華銀行開
    設之帳號「000000000000」號及金額「陸拾伍萬柒仟捌佰壹
    拾肆元」、代理人林姍樺；及在銀行存摺類存款憑條上，填
    載林怡君該銀行帳號000-000000000000號帳戶及金額「189,
    000元」各一紙，並持之向不知情之土地銀行承辦人員據以
    行使，使不知情之該承辦人員陷於錯誤，誤認林怡君業已授
    權或同意，而將上開林怡君土地銀行帳戶內之存款84萬6,81
    4元提領，並同時轉入賴明宏上開國泰世華銀行、林怡君上
    開土地銀行之帳戶內，足以生損害於林怡君、華南商業銀行
    對企業網路銀行之電磁紀錄及華南商業銀行、土地銀行對客
    戶存款管理之正確性。
二、林姍樺另意圖為自己不法之所有，基於行使偽造私文書及詐
    欺取財之犯意，於如附表一各編號所示之時間、地點，分別
    持林怡君之印章蓋印於取款憑條上，及於如附表一編號3所
    示之時、地，在該銀行匯款申請書上，填載不知情之楊仁德
    於臺灣銀行開設之帳號「000000000000」號及金額「肆拾萬
    元」、代理人林姍樺，將如附表一編號3之金額匯至楊仁德
    臺灣銀行帳號000-000000000000號帳戶內，而偽造上揭私文
    書後，持以向不知情之如附表一各編號所示地點各分行行員
    行使之，致該等行員陷於錯誤，誤認林怡君業已授權或同意
    ，使林姍樺分別提領如附表一各編號所示之現金，並同時將
    如附表一編號3之金額轉入楊仁德上開臺灣銀行帳戶內，足
    生損害於林怡君及華南商業銀行銀行對客戶存款管理之正確
    性。
三、案經林怡君委由張慶達律師告訴臺灣臺中地方檢察署檢察官
    偵查起訴。
    理    由
一、本件被告林姍樺所犯均係死刑、無期徒刑、最輕本刑為三年
    以上有期徒刑以外之罪，其於準備程序中就被訴事實為有罪
    之陳述，經告知簡式審判程序之旨，並聽取公訴人、被告及
    辯護人之意見後，本院合議庭認為適宜裁定由受命法官獨任
    進行簡式審判程序。又簡式審判程序之證據調查，依刑事訴
    訟法第273條之2之規定，不受同法第159條第1項、第161條
    之2、第161條之3、第163條之1及第164條至第170條規定之
    限制。
二、認定犯罪事實所憑之證據及理由：　
(一)上揭犯罪事實，業據被告於本院準備程序及審理時坦承不諱
    （見本院卷第77、140、244頁），核與證人即告訴人林怡君
    、證人楊仁德於偵訊時之證述大致相符（見他卷第133至134
    頁、偵卷第67至69頁），復有華南商業銀行股份有限公司11
    0 年2 月9 日營清字第1100004185號函暨所附帳號00000000
    0000號帳戶之交易明細、開戶申請文件、華南商業銀行110 
    年4 月28日營清字第1100012648號函所附取款憑條、現金支
    出傳票、匯款申請書照片、網路銀行轉帳明細、土地銀行中
    港分行110 年10月28日中港字第1100003205號函檢附帳號00
    0-0000000000000000號客戶基本資料查詢、104 年9 月間至
    105 年2 月間交易明細、本院110 年12月21日調解筆錄、11
    1 年2 月25日臺灣土地銀行集中作業中心總集作查字第1111
    001631號函檢附客戶存款往來一覽表及客戶存款往來交易明
    細表（活存）、111 年3月11日臺灣土地銀行北臺中分行北
    臺中字第1110000683號函檢附傳票影本、匯款申請書在卷可
    稽（見偵卷第15至18、 25至30、35至45頁，本院卷第31至4
    3、113至114、209至214、215至221頁，他卷第85頁），足
    徵被告認罪之任意性自白與事實相符，堪以採信。
(二)綜上所述，本案事證明確，被告前開犯行均堪認定，應依法
    論科。
三、論罪科刑 
(一)按刑法第339 條之3 係以不正方法將虛偽資料或不正指令輸
    入電腦或其相關設備為其構成要件，而所謂不正方法，亦包
    含行為人無權使用或逾越授權範圍使用電腦或相關設備之情
    形（最高法院101 年度台上字第4426號判決意旨參照）。另
    按立法者鑒於電腦網路之使用，已逐漸取代傳統之生活方式
    ，所有電腦資料皆係經由電磁紀錄方式呈現，而電磁紀錄有
    足以表徵一定事項之作用（諸如身分或財產紀錄），則偽造
    或變造電磁紀錄，即可能同時造成身分或財產上之侵害，嚴
    重影響電腦網路使用之社會信賴、電子商務交易及民眾之日
    常生活，乃分別於86年10月8 日、94年2 月2 日（另於92年
    6 月25日增訂妨害電腦使用罪章）修正刑法相關條文，將「
    電磁紀錄」增列亦視為文書之規定，並予以定義。其中，86
    年10月8 日刑法增訂第220 條第2 項規定：「錄音、錄影或
    電磁紀錄，藉機器或電腦之處理所顯示之聲音、影像或符號
    ，足以為表示其用意之證明者，以文書論。」而所稱電磁紀
    錄者，謂以電子、磁性、光學或其他相類之方式所製成，而
    供電腦處理之紀錄，同法第10條第6 項亦有明定（最高法院
    107 年度台上字第927號判決意旨參照）。經查，被告以電
    腦連結網際網路至華南商業銀行、土地銀行之企業網路銀行
    網頁，輸入告訴人之使用者代號及密碼等資料，進入該等網
    路銀行帳戶之轉帳操作介面，未經告訴人之同意或授權，分
    別擅自登打轉出金額100 萬，受款帳戶為告訴人土地銀行帳
    戶、金展公司土地銀行帳戶；轉出金額84 萬6,829元，受款
    帳戶為告訴人土地銀行帳戶，製作告訴人欲將上開款項轉帳
    匯入上開帳戶之電磁紀錄並行使之，使華南商業銀行、土地
    銀行之企業網路銀行電腦終端設備製作不實財產權移轉交易
    紀錄，使上開銀行之企業網路銀行電腦終端設備製作不實財
    產權移轉交易紀錄，自告訴人華南銀行帳戶將上開款項分別
    轉入告訴人土地銀行帳戶，其中100萬另自告訴人土地銀行
    帳戶轉入上開金展公司土地銀行帳戶，依前揭規定及說明，
    自係以不正方法製作不實財產權得喪紀錄及行使偽造準私文
    書之行為。
(二)核被告所為，就如犯罪事實欄一(一)所示犯行係犯刑法第33
    9條之3第1項非法以電腦製作不實財產權得喪紀錄取財罪、
    同法第216條、第220條第2 項、第210條之行使偽造準私文
    書罪；就如犯罪事實欄一(二)所示犯行係犯刑法第339 條之
    3 第1 項非法以電腦製作不實財產權得喪紀錄取財罪、同法
    339條第1項詐欺取財罪、同法第216 條、第220 條第2 項、
    第210 條之行使偽造準私文書罪、同法第216 條、第210 條
    之行使偽造私文書罪；就如附表一各編號所示犯行，均係犯
    刑法第339條第1項詐欺取財罪、第216 條、第210 條之行使
    偽造私文書罪。被告偽造準私文書、私文書之低度行為均為
    其行使之高度行為所吸收，均不另論罪。
(三)被告就犯罪事實欄一(一)所示之104年9月14日、15日擅自登
    用告訴人華南商業銀行、土地銀行之網路銀行轉帳之行為，
    係基於同一犯罪決意，於密接時、地接續為之，是各行為間
    之獨立性極為薄弱，依一般社會健全觀念，在時間差距上難
    以強行分開，在刑法評價上，視為數個舉動之接續施行，合
    為包括之一行為予以評價，較為合理，核屬接續犯。被告就
    犯罪事實欄一(一)、(二)、二所為，各為一行為觸犯數罪名
    之想像競合犯，應依刑法第55條規定，各從一重之以電腦製
    作不實財產權得喪紀錄取財罪【犯罪事實欄一(一)、(二)】
    、行使偽造私文書罪【犯罪事實欄二即附表一編號1至3】處
    斷。而被告所犯如犯罪事實欄一(一)、(二)、二所示各罪，
    犯意各別，行為互殊，應予分論併罰。
(四)審判範圍之敘明：
  1.起訴書雖漏未論引刑法第339 條之3 第1 項非法以電腦製作
    不實財產權得喪紀錄取財罪（如犯罪事實欄一(一)、(二)所
    示部分），惟於起訴之犯罪事實已敘明被告先後透過告訴人
    華南商業銀行帳戶之網路銀行帳號密碼，在手機上輸入轉帳
    指令，而偽造由告訴人或經其授權之人執行轉帳之電磁紀錄
    並傳送予華南商業銀行乙情，自在起訴範圍內，且經本院當
    庭告以被告可能尚涉犯此部分罪名（見本院卷第136、240頁
    ），已足保障被告之防禦權，本院應併予審理（最高法院93
    年度台上字第1011號判決意旨參照）。
　2.起訴書漏載被告如犯罪事實欄一(一)所載接續以登入告訴人
    土地銀行帳戶網路銀行將100萬元轉出至金展公司土地銀行
    帳號000-000000000000號帳戶之犯罪事實，然與業經起訴之
    如犯罪事實欄一(一)所示被告擅自登入告訴人華南商業銀行
    帳戶網路銀行，擅自登打轉出貸款額度100 萬元至告訴人之
    土地銀行帳戶之犯罪事實，具接續犯之一罪關係，本院自應
    併予審究。
  3.又起訴書漏載被告如犯罪事實一(二)所載時、地以行使盜蓋
    告訴人印章之方式偽造取款憑條，將取得之存款89萬6,829
    元其中之84萬6,814元予以提領並同時轉匯65萬7,814元至不
    知情之案外人賴明宏上開國泰世華銀行帳戶，及回存18萬9,
    000元至告訴人土地銀行帳戶內之犯罪事實，然與業經起訴
    之如犯罪事實欄一(二)所示被告擅自登入告訴人華南商業銀
    行帳戶網路銀行，登打轉出貸款額度84 萬6,829元至告訴人
    土地銀行帳戶之犯罪事實，具想像競合犯之一罪關係，本院
    應併予審理。
　4.另起訴意旨雖就如犯罪事實欄一(二)、二所示之犯罪事實漏
    未論及被告亦涉犯刑法第339條第1項詐欺取財罪，然該部分
    與本案經起訴且論罪科刑如犯罪事實欄一(二)、二所示之上
    開各罪部分，具有想像競合犯之裁判上一罪關係，均為起訴
    效力所及，本院自得併予審究。　　
(五)本院審酌被告利用保管告訴人之帳戶之便，罔顧告訴人之信
    賴，擅自將如附表一所示貸款額度轉帳至其他帳戶，並提領
    如附表一所示之款項占為己有或轉入他人帳戶，足生損害於
    告訴人權益及金融機構對於客戶資料存款管理之正確性，所
    為殊值非難，並考量被告犯後終能坦承犯行，並與告訴人達
    成調解，尚有悔意，兼衡被告之學歷、職業、家庭生活經濟
    狀況（見本院卷第245頁）及辯護人庭呈被告家庭經濟、收
    入狀況相關資料（見本院卷第149至181頁）等一切情狀，分
    別量處如附表二所示之刑，並定應執行之刑，以資懲儆。
(六)本案被告前未曾有犯罪紀錄，此有臺灣高等法院被告前案紀
    錄表在卷可按，其業已坦承犯行，深具悔意，並與告訴人達
    成調解等情，業如前述，衡其經此偵審程序及科刑之教訓，
    當知所警惕，應無再犯之虞，是本院認其所受宣告之刑，以
    暫不執行為適當，爰依刑法第74條第1項第1款之規定，併予
    宣告緩刑5年，以啟自新。另為促使被告確實履行上述調解
    條件以兼顧告訴人權益，併依刑法第74條第2項第3款規定，
    命其應於緩刑期間依如附件所示本院110年度中司附民移調
    字第171號調解程序筆錄內容履行賠償。
四、沒收部分：
(一)按沒收新制係參考外國立法例，為契合沒收之法律本質，認
    沒收為刑法所定刑罰及保安處分以外之法律效果，具有獨立
    性，而非刑罰（從刑），已明定沒收為獨立之法律效果，在
    修正刑法第5章之1以專章規範，故判決主文內諭知沒收，已
    毋庸於各罪項下分別宣告沒收，亦可另立一項合併為相關沒
    收宣告之諭知，使判決主文更簡明易懂，增進人民對司法之
    瞭解與信賴（最高法院106年度台上字第386號判決意旨參照
    ）。從而，本案有關沒收之諭知，依照上開判決意旨，即不
    在被告各罪項下分別宣告沒收，而另立一項合併為相關沒收
    宣告之諭知，以求簡明易懂。
(二)復按犯罪所得，屬於犯罪行為人者，沒收之。但有特別規定
    者，依其規定；前2項之沒收，於全部或一部不能沒收或不
    宜執行沒收時，追徵其價額；犯罪所得已實際合法發還被害
    人者，不予宣告沒收或追徵；刑法第38條之1第1項、第3項
    、第5項分別定有明文。又基於「任何人不得保有不法行為
    之獲利」原則，對於因犯罪造成之財產利益不法流動，應藉
    由「沒收犯罪利得」法制，透過類似不當得利之衡平措施，
    使之回歸犯罪發生前的合法財產秩序狀態。從而若被害人因
    犯罪受害所形成之民事請求權實際上已獲全額滿足，行為人
    亦不再享有因犯罪取得之財產利益，則犯罪利得沒收之規範
    目的已經實現，自無庸宣告犯罪利得沒收、追徵。惟若被害
    人就全部受害數額與行為人成立調（和）解，然實際上僅部
    分受償者，其能否確實履行償付完畢既未確定，縱被害人日
    後可循民事強制執行程序保障權益，因刑事訴訟事實審判決
    前，尚未實際全數受償，該犯罪前之合法財產秩序狀態顯未
    因調（和）解完全回復，行為人犯罪利得復未全數澈底剝奪
    ，則法院對於扣除已實際給付部分外之其餘犯罪所得，仍應
    諭知沒收、追徵，由被害人另依刑事訴訟法第473條規定聲
    請發還，方為衡平。故犯罪行為人雖與被害人達成民事賠償
    和解，惟實際上並未將民事賠償和解金額給付被害人，或犯
    罪所得高於民事賠償和解金額者，法院對於未給付之和解金
    額或犯罪所得扣除和解金額之差額部分等未實際賠償之犯罪
    所得，自仍應諭知沒收或追徵（最高法院107年度台上字第3
    837、第4593號判決意旨參照）。
(三)查本件被告所為犯行共提領或轉出290萬7,829元(100萬元+8
    4萬6,829元+50萬+35萬+40萬-18萬9,000元=290萬7,829元)
    ，為其犯罪所得，而被告已於110年12月30日匯款告訴人18
    萬元、並已給付調解金額4萬元，共給付22萬元，尚有268萬
    7,829元未償還乙情，業據被告於本院審理時供述明確（見
    本院卷第141頁），並有存摺類存款憑條、本院公務電話紀
    錄、轉帳紀錄在卷可佐（見本院卷第147、187、255至259頁
    ），依前揭說明，扣除被告已實際給付部分外之其餘犯罪所
    得268萬7,829元，仍應依刑法第38條之1第1項前段、第3項
    規定宣告沒收，於全部或一部不能沒收或不宜執行沒收時，
    追徵其價額。另於檢察官日後就上開被告犯罪所得之沒收指
    揮執行時，倘被告有實際償付全部或一部之情形，則於其實
    際償還金額之同一範圍內，既因該犯罪利得已遭剝奪、該財
    產利益已獲回復，而與已經實際發還無異，自仍應將該業已
    償付部分扣除之，而無庸再執行該部分犯罪所得沒收，乃屬
    當然，對被告之權益亦無影響，尤無雙重執行或對被告重複
    剝奪犯罪所得而過苛之虞，附此敘明。
(四)按盜用真印章所蓋之印文，並非偽造印章之印文，即不在刑
    法第219 條所定必須沒收之列（最高法院45年台上字第 113
    號判例意旨參照）。查，各取款憑條上之告訴人之印文，均
    為盜用真正印章所蓋用，依上開見解，爰不宣告沒收。又本
    件取款憑條等被告所偽造之私文書，係供其犯罪所用之物，
    惟已持以各向如犯罪事實欄一(二)、如附表一所示地點之銀
    行各分行行員行使，均非屬其所有，自無庸宣告沒收，併予
    指明。
據上論斷，應依刑事訴訟法第273條之1第1項、第299條第1項前
段，刑法第339條之3第1項、第216條、第220條第2項、第210條
、第51條第5款、第74條第1項第1款、第2項第3款、第38條之1第
1項前段、第3項，刑法施行法第1條之1第1項，判決如主文。
本案經檢察官洪佳業提起公訴，檢察官陳永豐到庭執行職務。　
中　　華　　民　　國　　111 　年　　5 　　月　　11　　日
                  刑事第七庭  法   官  林忠澤　
以上正本證明與原本無異。
如不服本判決應於收受送達後20日內向本院提出上訴書狀，並應
敘述具體理由；其未敘述上訴之理由者，應於上訴期間屆滿後20
日內向本院補提理由書（均須按他造當事人之人數附繕本）「切
勿逕送上級法院」。
告訴人或被害人如不服判決，應備理由具狀向檢察官請求上訴，
上訴期間之計算，以檢察官收受判決正本之日起算。
　　　　                       書記官  許采婕
中　　華　　民　　國　　111 　年　　5 　　月　　12　　日
附錄論罪科刑法條
中華民國刑法第339之3條
（違法製作財產權紀錄取得他人之物之處罰）
意圖為自己或第三人不法之所有，以不正方法將虛偽資料或不正
指令輸入電腦或其相關設備，製作財產權之得喪、變更紀錄，而
取得他人之財產者，處七年以下有期徒刑，得併科七十萬元以下
罰金。
中華民國刑法第339條第1項
意圖為自己或第三人不法之所有，以詐術使人將本人或第三人之
物交付者，處五年以下有期徒刑、拘役或科或併科五十萬元以下
罰金。
中華民國刑法第210條
（偽造變造私文書罪）
偽造、變造私文書，足以生損害於公眾或他人者，處 5 年以下
有期徒刑。
中華民國刑法第216條
（行使偽造變造或登載不實之文書罪）
行使第 210 條至第 215 條之文書者，依偽造、變造文書或登載
不實事項或使登載不實事項之規定處斷。
中華民國刑法第220條
（準文書）
在紙上或物品上之文字、符號、圖畫、照像，依習慣或特約，足
以為表示其用意之證明者，關於本章及本章以外各罪，以文書論
。
錄音、錄影或電磁紀錄，藉機器或電腦之處理所顯示之聲音、影
像或符號，足以為表示其用意之證明者，亦同。
附表一：
編號 日期     地點 金額 （新臺幣） 1 104年11月17日 華南商業銀行大里分行 50萬元 2 104年12月7日(起訴書誤載為104年12月17日) 華南商業銀行中科分行 35萬元    3 105年2月22日 華南商業銀行北臺中分行 40萬元 
附表二：
編號 犯罪事實 罪名及宣告刑 1 犯罪事實一(一) 林姍樺犯非法以電腦製作不實財產權得喪紀錄取財罪，處有期徒刑壹年。 2 犯罪事實一(二) 林姍樺犯非法以電腦製作不實財產權得喪紀錄取財罪，處有期徒刑壹年。    3 附表一編號1 林姍樺犯行使偽造私文書罪，處有期徒玖月。    4 附表一編號2 林姍樺犯行使偽造私文書罪，處有期徒刑柒月。    5 附表一編號3 林姍樺犯行使偽造私文書罪，處有期徒刑捌月。